臺灣高等法院臺南分院刑事裁定
110年度毒抗字第757號
抗  告  人
即  被  告  李政浩




上列抗告人因強制戒治案件，不服臺灣嘉義地方法院中華民國11
0年8月31日裁定(110年度毒聲字第391號)，提起抗告，本院裁定
如下：
    主  文
抗告駁回。
    理  由
一、抗告意旨詳如附件刑事抗告狀所載。
二、按觀察、勒戒後，檢察官或少年法院（地方法院少年法庭）
    依據勒戒處所之陳報，認受觀察、勒戒人無繼續施用毒品傾
    向者，應即釋放，並為不起訴之處分或不付審理之裁定；認
    受觀察、勒戒人有繼續施用毒品傾向者，檢察官應聲請法院
    裁定或由少年法院（地方法院少年法庭）裁定令入戒治處所
    強制戒治，其期間為6個月以上，至無繼續強制戒治之必要
    為止，但最長不得逾1年，毒品危害防制條例第20條第2項定
    有明文。次按有無繼續施用毒品傾向之評估標準，並非完全
    以受勒戒人勒戒後之結果為準，勒戒前之各種情況，仍應作
    為評估之依據。依勒戒處所評分說明手冊規定，係以前科紀
    錄與行為表現、臨床評估、社會穩定度，三項合併計算分數
    ，每一大項皆有靜態因子與動態因子。而關於有無繼續施用
    毒品傾向之評估標準，法務部因應毒品危害防制條例之修正
    及民國109年11月18日最高法院刑事大法庭109年度台上大字
    第3826號裁定意旨，業於110年3月26日以法矯字第11006001
    760號函修正頒布「有無繼續施用毒品傾向評估標準紀錄表
    」、「有無繼續施用毒品傾向評估標準評分說明手冊」，上
    開評分說明手冊載明判定之原則：「受觀察勒戒人入所後，
    經過2週時間的觀察、勒戒，由處所及醫療人員依據其各項
    紀錄、資料及觀察勒戒期間之行為表現，加以評分。在勒戒
    人入所4至6週後，可再做一次評估以做必要之評分修正。每
    一大項皆有靜態因子與動態因子。先以靜態因子分數評分，
    靜態因子分數總分在60分（含）以上為『有繼續施用毒品傾
    向』；60分以下，與動態因子分數相加，如果總分在60分（
    含）以上，為『有繼續施用毒品傾向』」，又評估標準紀錄表
    及說明手冊中「前科紀錄與行為表現」之第1題及第3題之計
    分方式修正如下(餘無修正)：㈠第1項「毒品犯罪相關司法紀
    錄」：計分方式修正為每筆(次)5分，總分上限為10分；㈡第
    3項「其他犯罪相關紀錄」：計分方式修正為每筆(次)2分，
    總分上限為10分。是被告有無「繼續施用毒品傾向」，係依
    具體個案之臨床實務及相關事證等情綜合判定，有其相當之
    專業依據及標準，且涉及專門醫學，又衡酌強制戒治之目的
    ，係為協助施用毒品者戒斷毒品之心癮及身癮所為之一種保
    安處分類型，而該評估標準係將與判斷有無繼續施用傾向之
    相關因素加以列舉及量化，適用於每一位受觀察、勒戒處分
    之人，具一致性、普遍性、客觀性，以利執法者判定受勒戒
    人有無繼續施用毒品傾向，倘其評估由形式上觀察，無擅斷
    或濫權等明顯不當情事，法院應予尊重。
三、經查：　　
  ㈠抗告人即被告（下稱抗告人）甲○○因施用第二級毒品案件，
    經原審以109年度毒聲字第238號裁定送觀察、勒戒後，由法
    務部○○○○○○○○附設勒戒處所依新修正施行之有無繼續施用毒
    品傾向評估標準說明手冊之評估結果：⒈前科紀錄與行為表
    現合計30分（毒品犯罪相關司法紀錄「6 筆」計10分、首次
    毒品犯罪年齡「20歲以下」計10 分、其他犯罪相關紀錄「4
    筆」計8分、入所時尿液毒品檢驗「無藥物反應」計0分，上
    開4 項靜態因子合計28分；所內行為表現「持續於所內抽菸
    」之動態因子計2 分）；⒉臨床評估合計27分（多重毒品濫
    用「有，種類：海洛因、甲基安非他命、咖啡包、 K他命」
    計10分、合法物質濫用「有，種類：菸、酒」計4 分、使用
    方式「無注射使用」計0分、使用年數「超過1 年」計10分
    ，上開靜態因子合計24分，精神疾病共病「無」計0 分、臨
    床綜合評估（含病識感、動機、態度、就醫意願）評定為「
    輕度」計3 分，上開2 項動態因子合計3分）；⒊社會穩定度
    合計5 分（工作「無業」計5 分、家人藥物濫用「無」，計
    0 分，上開2 項靜態因子計5分；入所後家人是否訪視為「
    有，2次」計0 分、出所後是否與家人同住為「是」計0 分
    ，上開2 項動態因子合計0 分），以上1 至3 部分之總分合
    計62分（靜態因子共計57分，動態因子共計5分），經綜合
    判斷為有繼續施用毒品傾向，有該所110年8月25日南所衛字
    第11000076130號函及所附之有無繼續施用毒品傾向證明書
    、有無繼續施用毒品傾向評估標準紀錄表在卷可憑。前述綜
    合判斷之結果，係該所具相關專業知識經驗之專家於被告在
    所執行觀察、勒戒期間，依其本職學識就被告之前科紀錄及
    行為表現、臨床評估及社會穩定度等因素所為之綜合判斷，
    係具有科學驗證所得之結論，且由形式上觀察，並無擅斷或
    濫權等明顯不當之情事，自得資為判斷被告有繼續施用毒品
    傾向之證明。
  ㈡再毒品危害防制條例規定強制戒治之目的，既係針對因施用
    毒品成癮者，此處尚非僅指身癮者，心癮者尤其為甚，其難
    以戒絕斷癮，致再犯率偏高，故有持續收容於戒治處所施以
    強制戒治之必要，是該條例第20條第2項關於強制戒治之規
    定，係屬強制規定，只要觀察、勒戒後，經評定受觀察、勒
    戒人有繼續施用毒品傾向者，檢察官即應聲請法院裁定受觀
    察、勒戒者令入戒治處所強制戒治，其中並無任何例外規定
    。又衡酌其臨床評估值，僅係供醫師判斷有無戒癮動機的參
    考之一，並非認定有無繼續施用毒品傾向之唯一標準，此可
    從前揭動、靜態因子分析可知；且毒品危害防制條例所規定
    之觀察、勒戒或強制戒治處分，其立法意旨在幫助施用毒品
    者戒除毒癮，該處分之性質非為懲戒行為人，而係為消滅受
    處分人再次施用毒品之危險性，目的係在戒除行為人施用毒
    品身癮及心癮之措施，故觀察、勒戒之執行，其重點在「評
    估」應否受強制治療之可能性，並依其結果有不起訴處分之
    優遇，亦係提供抗告人改過自新之機會。是為評估之專業醫
    師需利用多少時間與受評估者會談，自應尊重專業醫師依據
    其經驗與專業而定，尚難單以會面次數的多寡或會談時間的
    長短，而據以否定或質疑專業醫師評估的正當或合理性。從
    而，本件抗告人前依原審法院裁定令入勒戒處所施以觀察勒
    戒，既經專業評估有繼續施用毒品傾向，無法戒斷毒癮，自
    有依法再施以強制戒治之必要。
  ㈢按刑事責任所謂一事不二罰，係指對於同一犯罪行為，基於
    法秩序之維護與人民權益受剝奪應符比例原則之精神，施以
    法律評價，只許擇一種刑事處罰為之，並僅能處罰一次，不
    得重複施罰，始合公平正義理念（最高法院94年度台上字第
    6919號判決意旨參照）。而毒品施用者因具有病患性犯人特
    質，對其施以觀察、勒戒或強制戒治之保安處分，旨在於幫
    助施用毒品者戒除毒癮，處分之性質非為懲戒行為人，而係
    為消滅其再次施用毒品之危險性，採以觀察、勒戒方式戒除
    其身癮，及以強制戒治方式戒除其心癮之措施，在評估有無
    繼續施用毒品傾向時，納入施用者此前之毒品等前案紀錄作
    為指標，可以反應施用毒品歷史紀錄，其是否能遵守法律規
    範的性格，以及脫離毒品影響之可能性，且通案列計一致但
    比重不同之分數（毒品犯罪相關司法紀錄每筆5分，其他犯
    罪相關紀錄每筆2分，各自上限10分之限制），再為個案上
    之統計與分數加總，最後得出有繼續施用毒品傾向之結論而
    認施用者有強制戒治之必要，有其本質考量及合理之關連性
    ，並非針對其過去之前案紀錄再重複為刑事處罰，二者性質
    、程序皆有不同，並無違反一事不再理原則之情事。是抗告
    人認其前科紀錄已執行完畢，再將之列為評估標準計分，與
    一罪不二罰及罪不溯及既往之精神相牴觸云云，核屬無據。
  ㈣至抗告人稱其尚有他案刑期待接續執行等節，核與抗告人是
    否施用毒品成癮而有繼續施用毒品傾向之判斷無涉，尚不足
    以解免其應受之戒治處分，抗告人此部分所陳，亦不可採。
  ㈤從而，本件抗告人前依原審法院裁定令入勒戒處所施以觀察
    勒戒，既經專業評估有繼續施用毒品傾向，無法戒斷毒癮，
    自有依法再施以強制戒治之必要。
四、綜上所述，原審依檢察官之聲請，適用毒品危害防制條例第
    20條第2 項後段之規定，裁定抗告人令入戒治處所施以強制
    戒治，其期間為6 個月以上，至無繼續強制戒治之必要為止
    ，但最長不得逾1 年，經核並無不合。從而，抗告人仍執前
    開陳詞指摘原裁定為不當，難認有理由，應予駁回。
五、據上論斷，應依刑事訴訟法第412條，裁定如主文。　
中　　華　　民　　國　　110 　年　　9 　　月　　22　　日
                  刑事第三庭    審判長法　官  陳連發
                                      法　官  洪榮家
                                      法　官  何秀燕
以上正本證明與原本無異。
不得再抗告。
　　　　　　　　　　　　　　　　　　　書記官  翁心欣　　
中　　華　　民　　國　　110 　年　　9 　　月　　22　　日